臺灣臺北地方法院刑事判決　　　　　　　95年度易字第2751號
公　訴　人　臺灣臺北地方法院檢察署檢察官
被　　　告　甲○○
選任辯護人　袁健峰律師
　　　　　　陽文瑜律師
上列被告因侵占案件，經檢察官提起公訴（九十五年度偵字第一
○九二一號），本院判決如下：
    主  文
甲○○無罪。
    理  由
一、公訴意旨略以：被告甲○○前與戊○○為夫妻關係（兩人於
    民國九十四年六月二十四日離婚），而告訴人丁○○為戊○○之妹妹，與乙○○前為夫妻關係（兩人於九十年底離婚）
    。乙○○於八十三年十一月九日與丙○○、陳賴碧玉等人組
    成「發特企業有限公司」 (下稱發特公司），經營電子產品
    之銷售業務，乙○○並同時以新臺幣（下同）八百萬元之價
    格向臺北市政府取得所屬光華商場編號第二○二九號與第二
    ○三○號攤位（第二○二九號攤位登記在陳賴碧玉名下，第
    二○三○號攤位登記在乙○○名下，攤位現已分別遷移至金
    山南路七十七號，變更為編號第一○三號與一○四號）之租
    賃使用權後，將之提供給發特公司營業使用，約定發特公司
    應每月提撥十二萬元（一個攤位各六萬元）之利潤予乙○○
    ，由發特公司之負責人丙○○以一年開立十二張支票，每張
    票額十二萬元之方式交給乙○○收受；直至九十年十月間，
    乙○○復將上開兩個攤位分別登記在乙○○友人林仁博與被
    告甲○○之名下（第二○二九號攤位登記名義人為林仁博，
    第二○三○號號攤位登記名義人為甲○○），乙○○與被告
    甲○○、戊○○復約明上開十二萬元之利潤應交由其前妻即
    告訴人丁○○支配使用，且請戊○○代為收取丙○○每一年
    度所開立用以支付給乙○○上開攤位營業之利潤，每張票額
    十二萬元之十二張支票，戊○○並將上開支票存入被告甲○○所有之聯邦銀行仁愛分行帳戶第00000000000
    0號帳戶，若告訴人丁○○需要用錢時，即由被告甲○○將
    上開支票款項匯入告訴人丁○○所指定之帳戶內。詎被告甲○○竟意圖為自己不法之所有，並基於概括之犯意，自九十
    四年六月起至十二月止，將戊○○存入上開帳戶內且已經於
    九十四年六月至十二月分別到期兌現用以支付上開攤位利潤
    之如附表編號一至七所示七張支票票款共計八十四萬元，連
    續予以侵佔入己，拒不交付告訴人丁○○等語，因認被告甲○○涉犯刑法第三百三十五條第一項之侵占罪嫌。
二、按「犯罪事實應依證據認定之，無證據不得認定其犯罪事實
    ，又不能證明被告犯罪者，應諭知無罪之判決」，刑事訴訟
    法第一百五十四條第二項、第三百零一條第一項定有明文。
    又「認定犯罪事實所憑之證據，雖不以直接證據為限，間接
    證據亦包括在內，然而無論直接或間接證據，其為訴訟上之
    證明，須於通常一般之人均不致有所懷疑，而得確信其為真
    實之程度者，始得據為有罪之認定，倘其證明尚未達到此一
    程度，而有合理之懷疑存在、無從為有罪之確信時，自應為
    無罪之判決」，有最高法院七十六年臺上字第四九八六號判
    例可資參照。
三、公訴人認被告甲○○有上開侵占犯行，無非係以證人乙○○
    、丙○○、戊○○、丁○○之證詞、聯邦商業銀行仁愛分行
    九十五年度（九五）聯仁發字第一九五號函附第00000
    0000000號被告甲○○帳戶九十一年一月一日至九十
    四年八月一日期間交易往來明細、臺北市政府建設局九十五
    年九月十八日北市建市字第○九五三三一二九○○○號函附
    光華商場第二○三○號攤位租賃資料、臺北市商業管理處營
    利事業登記公示詳細資料為其主要論據。訊據被告甲○○堅
    詞否認有何公訴意旨所指侵占犯行，辯稱：光華商場第二○
    三○號攤位之租賃使用權係伊於九十年間向乙○○承購取得
    ，承購細節均交由戊○○處理，伊曾在九十三年六月十八日
    前往臺灣臺北地方法院公證處就該攤位租賃契約一事進行公
    證，並聽從戊○○指示於九十一年十二月二十七日匯款七百
    五十九萬元至華南商業銀行和平分行第000000000
    000號乙○○帳戶，伊受讓該攤位租賃使用權後，丙○○
    即將發特公司使用第二○二九號、第二○三○號攤位之租金
    ，以一年開立十二張支票，每張票額十二萬元之方式給付，
    並由戊○○代表領取後存入聯邦商業銀行仁愛分行第000
    000000000號被告甲○○帳戶（下稱聯邦銀行被告
    甲○○帳戶）託收承兌，作為家庭生活費用支出，伊因婚姻
    遭高莉莎長期介入，於九十四年六月間與戊○○決定離婚並
    分配財產，協議臺北市○○○路○段二八巷三號八樓之二房
    屋歸戊○○所有，長子劉偉斌由伊監護，雙方結算聯邦銀行
    被告帳戶後，伊於九十四年六月二十三日提領八百六十四萬
    五千七百八十四元，依戊○○指示存匯六百六十四萬元五千
    七百八十四元、二百萬元至聯邦商業銀行仁愛分行第000
    0000000000號高莉莎帳戶（下稱聯邦銀行高莉莎
    帳戶）、聯邦商業銀行仁愛分行第00000000000
    00號雋樺實業有限公司（下稱聯邦銀行雋樺公司帳戶），
    該帳戶內其餘款項則歸屬伊，作為伊與劉偉斌之生活費用，
    戊○○係於雙方財產結算完畢後，始於九十四年六月二十四
    日與伊辦理離婚登記，而丁○○指稱伊侵占之支票早於九十
    四年一月即存入伊帳戶託收，且該七紙支票均係未記名支票
    ，如屬告訴人丁○○所有，戊○○於辦理離婚結算夫妻財產
    時，何以未要求伊一併交出該七紙支票交付？伊並無意圖為
    自己不法所有之犯意，亦未侵占他人財產，自不得僅憑告訴
    人丁○○之指訴即遽認伊涉犯侵占罪嫌等語。經查：
  (一)光華商場第二○二九號攤位及第二○三○號攤位原係乙○○
    向臺北市政府承租後，以每一攤位月租六萬元之代價轉交予
    發特公司，經營電子產品銷售業務，乙○○後於九十年十月
    間與被告甲○○簽立讓渡書，將第二○三○號攤位之租賃使
    用權轉讓予被告甲○○，承諾該攤位之權利義務均由被告甲○○概括承受，被告甲○○後與臺北市政府辦理續約，於九
    十三年六月十八日並前往臺灣臺北地方法院公證處簽署「臺
    北市公有零售市（商）場攤（舖）位租賃契約」並進行公證
    ，而如附表編號之一至七所示十二萬元支票，均係發特公司
    所交付之九十四年一月至六月租金支票，於九十四年一月十
    四日存入聯邦銀行被告甲○○帳戶託收，後於如附表編號一
    至七所示發票日期承兌等情，為被告甲○○及告訴人丁○○
    所不爭執，並有發特公司基本資料查詢（見偵一卷第四三頁
    ）、臺北市商業管理處營利事業登記公示詳細資料（見偵一
    卷第四四、四五頁）、聯邦銀行被告甲○○帳戶代收款項紀
    錄簿（見偵一卷第六九至七二頁）、臺北市政府建設局九十
    五年九月十八日北市建市字第○九五三三一二九○○○號函
    附九十三年度北院民公麟字第二二一八二一號公證書（見偵
    一卷第一○五頁）、「臺北市公有零售市（商）場攤（舖）
    位租賃契約」（見偵一卷第一○六、一○七頁）、讓渡書（
    見偵一卷第一一○頁）、聯邦商業銀行仁愛分行九十五年九
    月十八日（九十五）聯仁發字第一九五號函附被告甲○○帳
    戶九十一年一月一日至九十四年八月一日交易明細（見偵一
    卷第一一五至一三一頁）及聯邦商業銀行仁愛分行九十五年
    十月十三日（九十五）聯仁發字第二二四號函附託收支票交
    易傳票（見偵一卷第一三四至一五二頁）在卷足憑，應堪採
    信。
  (二)告訴人丁○○雖指稱如附表一至七所示支票，均係發特公司
    所支付攤位租金支票，該攤位之真正所有權人係乙○○，乙○○曾表示該筆租金應由伊支配使用，伊委請兄長戊○○代
    收該七紙租金支票，並將之存入聯邦銀行被告甲○○帳戶託
    收，如有需要，再委請戊○○提領使用，詎被告甲○○於九
    十四年六月二十四日與戊○○辦理離婚後，拒不返還該七紙
    支票，且無意歸還八十四萬元租金云云。惟查，證人即發特
    公司負責人丙○○於本院結證稱該公司自八十二、八十三年
    間起向乙○○承租光華商場第二○二九號、第二○三○號攤
    位，經營電子產品銷售業務，每一攤位月租六萬元，採每年
    年初開立十二張面額十二萬元支票之方式給付租金，租金支
    票原係由伊同學即乙○○同事轉交，乙○○嗣後表示已將第
    二○二九號、第二○三○號攤位之租賃使用權轉讓予林仁博
    、甲○○，伊於九十三年六月十八日在臺灣臺北地方法院公
    證處經乙○○介紹認識新房東即被告甲○○，乙○○當場交
    代以後租金十二萬元改由被告甲○○收取，伊因而於九十四
    年年初將租金支票十二張交付予被告甲○○之夫即戊○○等
    情明確（見本院卷第五三至五五頁）；且查證人丙○○與被
    告甲○○、告訴人劉美並無直接利害關係，參以證人丙○○
    明確證述發特公司所交付租金支票並未禁止背書轉讓（見本
    院卷第五一號），而依告訴人丁○○所提匯款單據可徵（見
    偵一卷第一七一、一七五頁），聯邦商業銀行仁愛分行第0
    00000000000號帳戶、上海商業銀行世貿分行第
    00000000000000號帳戶均係告訴人丁○○開
    設使用帳戶，如該十二張租金支票均屬告訴人丁○○所有，
    何以戊○○未將支票存入上揭帳戶託收，卻將之存入聯邦銀
    行被告甲○○帳戶？顯然違反一般人利用銀行帳戶託收支票
    之習慣，告訴人丁○○對此復無法為合理解釋，則告訴人丁○○之指訴是否與事實相符，要非無疑，綜上應認證人丙○○之證詞較為真實，為可採信。
  (三)證人乙○○雖證稱伊因經常往大陸地區經商，遂將第二○三
    ○號攤位之租賃使用權借名轉讓予被告甲○○，另將第二○
    二九號攤位（原登記名義承租人為乙○○之母陳賴碧玉）之
    租賃使用權借名轉讓予林仁博，然伊明確交代發特公司負責
    人丙○○上揭攤位之租金十二萬元應交予告訴人丁○○支配
    使用等情（見本院卷第四五至四七頁），惟查，證人丙○○
    於本院結證乙○○於第二○三○號攤位過戶予被告甲○○後
    曾明確表示十二萬元租金以後改由被告甲○○收取，伊因而
    將十二紙租金票交予被告甲○○之夫戊○○等情明確，且告
    訴人丁○○長期居住於臺灣，證人乙○○如欲將該筆十二萬
    元租金交由人丁○○支配使用，何以未直接將該攤位之租賃
    使用權轉讓予告訴人丁○○，反與被告甲○○簽署讓渡書，
    將該二○三○號攤位之租賃使用權轉讓予被告甲○○，並於
    九十三年六月十八日在臺灣臺北地方法院公證處向丙○○介
    紹認識新房東即被告甲○○，並表示以後租金應交由被告甲○○收取？在在與常情有違，況被告甲○○確實曾在九十一
    年十二月二十七日匯款七百五十九萬元至華南商業銀行第0
    00000000000號乙○○帳戶，有華南商業銀行存
    款往來明細表附卷足憑（見偵一卷第一一四頁），證人乙○○雖否認該筆款項係被告甲○○購買第二○三○號攤位所給
    付價金，然未能明確交代該筆資金匯入伊帳戶之緣由，參以
    乙○○於九十年十二月底即與告訴人丁○○辦理離婚手續，
    依告訴人丁○○所訴，該筆十二萬元租金係乙○○於離婚後
    所給付之生活費用，是該筆租金之支配使用權歸屬顯與乙○○自身有直接利害關係，乙○○難免為維護自身利益，故為
    有利告訴人丁○○之證詞；綜上，證人乙○○之證詞既有上
    述諸多矛盾，且與證人丙○○證詞未符，自難據此而為不利
    被告甲○○之認定。
  (四)證人戊○○雖證稱乙○○向伊表示第二○二九號、第二○三
    ○號共計十二萬元租金應由告訴人丁○○收取，丁○○委請
    伊前往發特公司向丙○○收取租金，丙○○與告訴人丁○○
    電話聯繫確認無誤後，始同意伊領取一年份十二張租金支票
    ，伊稍後將租金支票存入聯邦銀行被告甲○○帳戶，告訴人
    丁○○如需使用，伊即按告訴人丁○○之指示提領匯款，被
    告與伊於九十四年六月商議離婚細節時，伊曾交代如附表編
    號一至七所示租金支票係屬告訴人丁○○所有，被告甲○○
    於該七紙支票屆期承兌後，應將八十四萬元租金交付予告訴
    人丁○○等情（見本院卷第四八至五三頁）；惟查，證人戊○○上揭證詞，核與證人丙○○於本院證稱戊○○係代表被
    告甲○○前往收取租金支票，因戊○○係被告甲○○夫婿，
    伊未曾質疑，隨即將十二張租金支票交付予戊○○等情未符
    （見本院卷第五五頁），且證人丙○○明確證述發特公司所
    交付之租金支票並未禁止背書轉讓（見本院卷第五一號），
    而聯邦商業銀行仁愛分行第000000000000號帳
    戶、上海商業銀行世貿分行第0000000000000
    0號帳戶均係告訴人丁○○開設使用帳戶，已如前述，如該
    十二張租金支票均屬告訴人丁○○所有，何以戊○○未將之
    存入告訴人丁○○上揭帳戶託收，卻將之存入聯邦銀行被告
    甲○○帳戶？又戊○○於本院證稱伊於九十四年六間辦理離
    婚登記前確與被告甲○○協議子女監護權及分配財產，並結
    算分配聯邦銀行被告甲○○帳戶存款等情（見本院卷第四九
    至五一頁），然由聯邦銀行被告甲○○帳戶代收款項紀錄簿
    可知（見偵一卷第六九至七二頁），如附表所示七紙支票早
    於九十四年一月十四日即已存入聯邦銀行被告甲○○帳戶託
    收，如該七紙租金支票係屬告訴人丁○○所有，何以戊○○
    於結算分配夫妻財產時未特別將之排除，反與被告甲○○協
    議聯邦銀行被告甲○○帳戶內餘款均歸屬被告甲○○所有？
    參以告訴人丁○○為證人戊○○之胞妹，而戊○○已於九十
    四年六月二十四日與被告甲○○辦理離婚登記，戊○○難免
    因此而為迴護丁○○之證詞，自難僅以戊○○之證詞而為不
    利被告甲○○之認定。
  (五)又被告甲○○辯稱光華商場第二○三○號攤位之租賃使用權
    係伊與戊○○於九十年間向乙○○承購取得，當時之承購細
    節係由戊○○處理，伊後在九十三年七月三十一日前往臺灣
    臺北地方法院公證處就該攤位租賃契約一事進行公證，並聽
    從戊○○指示於九十一年十二月二十七日匯款七百五十九萬
    元至華南商業銀行和平分行第000000000000號
    乙○○帳戶，伊受讓該攤位租賃使用權後，丙○○即將發特
    公司使用該攤位及第二○二九號攤位之租金，以一年開立十
    二張支票，每張票額十二萬元之方式給付，並由戊○○代表
    領取後存入聯邦銀行被告甲○○帳戶等情，經核與證人丙○○於本院證述情節相符（見本院卷第五三至五五頁），並有
    聯邦銀行被告甲○○帳戶代收款項紀錄簿（見偵一卷第六九
    至七二頁）、臺北市政府建設局九十五年九月十八日北市建
    市字第○九五三三一二九○○○號函附九十三年度北院民公
    麟字第二二一八二一號公證書（見偵一卷第一○五頁）、「
    臺北市公有零售市（商）場攤（舖）位租賃契約」（見偵一
    卷第一○六、一○七頁）、讓渡書（見偵一卷第一一○頁）
    、聯邦商業銀行仁愛分行九十五年九月十八日（九十五）聯
    仁發字第一九五號函附被告甲○○帳戶九十一年一月一日至
    九十四年八月一日交易明細（見偵一卷第一一五至一三一頁
    ）及華南商業銀行存款往來明細表（見偵一卷第一一四頁）
    附卷足憑。告訴人丁○○雖以被告甲○○僅承購第二○三○
    號攤位，卻收取二個攤位十二萬元租金，質疑被告甲○○辯
    解之真實性，惟查，證人丙○○於本院證稱九十年間光華商
    場一攤位之價值約三百萬元左右等語（見本院卷第五四頁反
    面），被告甲○○承受第○三○號攤位租賃使用權時既已支
    付乙○○七百五十九萬元，遠超出該攤位之市值，從而乙○○指示丙○○應將第二○二九號、第二○三○號攤位之租金
    共計十二萬元交付予被告甲○○支配使用，應屬合理，告訴
    人丁○○以此質疑被告甲○○，殊無可採，綜上應認第二○
    三○號攤位之租賃使用權應係被告甲○○向乙○○以七百五
    十九萬元承購，如附表編號一至七所示支票係發特公司支付
    予被告甲○○之攤位租金，得由被告甲○○自由支配使用，
    被告甲○○並無告訴人所指侵占犯行。
四、綜上，公訴人所提證據，不足為被告甲○○侵占之積極證明
    ，所指出證明之方法，亦無從說服本院形成被告甲○○有罪
    之心證，此外查無其他積極事證足認被告甲○○有何侵占之
    犯行，不能證明被告甲○○犯罪，參以首開規定，自應諭知
    無罪之判決。
據上論斷，應依刑事訴訟法第三百零一條第一項，判決如主文。
本案經檢察官黃珮瑜到庭執行職務
中　　華　　民　　國　　96　　年　　3 　　月　  15  　日
　　　　　　　　　刑事第十四庭  審判長法　官　宋松璟
                                      法  官  孫萍萍
                                      法  官  李家慧
上正本證明與原本無異。
如不服本判決，應於判決送達後10日內向本院提出上訴狀 (應抄
附繕本)。
                                      書記官  楊文祥
中　　華　　民　　國　　96　　年　　3 　　月　  16  　日
附表：
┌──┬────────────┬───────┬──────┐
│編號│    支票號碼            │ 發票日期     │ 票面金額   │
├──┼────────────┼───────┼──────┤
│ 一 │ ＦＥ0000000     │九十四年六月二│ 十二萬元   │
│    │                        │十日          │            │
├──┼────────────┼───────┼──────┤
│ 二 │ ＦＥ0000000     │九十四年七月二│ 十二萬元   │
│    │                        │十日          │            │
├──┼────────────┼───────┼──────┤
│ 三 │ ＦＥ0000000     │九十四年八月二│ 十二萬元   │
│    │                        │十日          │            │
├──┼────────────┼───────┼──────┤
│ 四 │ ＦＥ0000000     │九十四年九月二│ 十二萬元   │
│    │                        │十日          │            │
├──┼────────────┼───────┼──────┤
│ 五 │ ＦＥ0000000     │九十四年十月二│ 十二萬元   │
│    │                        │十日          │            │
├──┼────────────┼───────┼──────┤
│ 六 │ ＦＥ0000000     │九十四年十一月│ 十二萬元   │
│    │                        │二十日        │            │
├──┼────────────┼───────┼──────┤
│ 七 │ ＦＥ0000000     │九十四年十二月│ 十二萬元   │
│    │                        │二十日        │            │
└──┴────────────┴───────┴──────┘
